臺灣高等法院民事判決　　　　　　　　　100年度上字第221號
上　訴　人　　財團法人證券投資人及期貨交易人保護中心
法定代理人　　邱欽庭
訴訟代理人　　黃淳律師
　　　　　　　許德勝律師
　　　　　　　王尊民律師
被　上訴人　　東森國際股份有限公司
兼法定代理人　王令麟
被　上訴人　　廖尚文
上三人共同
訴訟代理人　　范清銘律師
　　　　　　　王韋傑律師
　　　　　　　黃渝清律師
上列當事人間請求解任董事職務事件，上訴人對於中華民國100
年1月25日臺灣臺北地方法院99年度訴字第4604號第一審判決提
起上訴，本院於100年5月17日言詞辯論終結，判決如下：
    主      文
上訴駁回。
第二審訴訟費用由上訴人負擔。
    事實及理由
一、上訴人主張：被上訴人東森國際股份有限公司（下稱東森國
    際公司）係經申請核准於臺灣證券交易所股份有限公司買賣
    股票之上市公司。被上訴人王令麟、廖尚文於民國90年至96
    年分別擔任東森國際公司董事長、董事期間，因執行業務有
    重大損害東森國際公司之行為及違反法令或章程之重大事項
    ，惟現仍繼續擔任董事職務，顯有不適任情事，伊依證券投
    資人及期貨交易人保護法（下稱投保法）第10條之1第1項第
    2款之規定，得請求法院判決解任之，而不受公司法第200條
    規定之限制。又伊行使上開投保法規定之權利基礎為公司法
    第200條，並取得法定訴訟擔當之地位，自可行使解任權，
    並無當事人不適格之情形。爰求為判決解任王令麟、廖尚文
    擔任東森國際公司之董事職務（自98年6月19日起至101年6
    月18日）等語。
二、被上訴人則以：上訴人主張王令麟、廖尚文於90年至96年擔
    任東森國際公司董事期間，執行職務有重大損害東森國際公
    司之行為及違反法令或章程之重大事項，僅以尚未確定之原
    法院96年度矚重訴字第2、3號、97年度金重訴字第2號、97
    年度金訴字第1號違反證券交易法等案件刑事判決（下稱系
    爭違反證交法刑事一審判決）為其論據，既經伊等爭執，上
    訴人復未舉證以實其說，並不足採。另上訴人以上開事實，
    依投保法第10條之1第1項第2款規定，請求法院裁判解任王
    令麟、廖尚文擔任東森國際公司之董事職務，惟該規定係98
    年8月1日始施行，基於法律不溯及既往原則，自不適用於上
    開90年至96年所發生之行為。尤其上訴人主張王令麟同意其
    配偶虛領東森電視公司薪資及同意東森休閒公司、東森巨蛋
    公司總經理林克謨以其配偶及其設立公司領取薪資部分，顯
    與東森國際公司無涉，亦無上開投保法規定之適用。上訴人
    雖稱其行使上開投保法規定之權利基礎為公司法第200條，
    但上訴人迄未證明其合於公司法第200條所定具備投東森國
    際公司3%以上股份股東資格，更未取得其他股東轉讓合於該
    規定之解任權，要無法定訴訟擔當可言，其行使解任權，顯
    有當事人不適格之情形。又東森國際公司於98年6月19日股
    東會選舉董監事時，王令麟、廖尚文仍當選董事長、董事，
    已發生新的委任關係，舊的委任關係則因任期屆滿而消滅，
    上訴人自不能再以前次任期內所生事由，訴請解任等語為辯
    。
三、原審為上訴人敗訴之判決，上訴人提起上訴，聲明為：
    (一)原判決廢棄。
    (二)王令麟、廖尚文擔任東森國際公司董事職務應予解任。
    被上訴人則答辯聲明：上訴駁回。
四、兩造不爭執之事實：
    (一)東森國際公司於本件起訴時為上市公司。
    (二)王令麟、廖尚文目前擔任東森國際公司董事，係經98年6
      月間改選，任期自98年6月19日起至101年6月18日止。
五、上訴人主張王令麟、廖尚文於90年至96年分別擔任東森國際
    公司董事長、董事期間，執行業務有重大損害公司之行為及
    違反法令或章程之重大事項等情，依投保法第10條之1第1項
    第2款規定，應予判決解任王令麟、廖尚文自98年6月19日起
    至101年6月18日擔任東森國際公司之董事職務等語。為被上
    訴人所否認，並以前詞置辯。經查：
    (一)按新訂生效之法規，對於法規生效前「已發生事件」，原
      則上不得適用，是謂法律適用上之不溯既往原則。所謂「
      事件」，指符合特定法規構成要件之全部法律事實；所謂
      「發生」，指該全部法律事實在現實生活中完全具體實現
      而言。大法官會議釋字第577號解釋理由書參照（見原審
      卷第196頁）。所謂法律不溯及既往原則，係指法律自其
      生效時起，以後所發生之事項，始有其適用，至其生效前
      所發生之事項，則不適用此法律。又如認其事項有溯及適
      用之必要者，即應於施行法中定為明文，方始有據，此乃
      基於法治國家法之安定性及既得權益信賴保護之要求。最
      高法院80年度台再字第7號裁判要旨、96年度台上字第63
      號裁判要旨參照（見原審卷第254頁，本院卷第155頁）。
    (二)投保法第10條之1係於98年5月20日增訂，經行政院發布定
      自98年8月1日施行，其第1項第2款規定：「保護機構辦理
      前條第一項業務，發現上市或上櫃公司之董事或監察人執
      行業務，有重大損害公司之行為或違反法令或章程之重大
      事項，得依下列規定辦理：……二訴請法院裁判解任公司
      之董事或監察人，不受公司法第二百條及第二百二十七條
      準用第二百條之限制。」，其立法理由並說明：「……二
      增訂第一項保護機構得依規定為公司對董事或監察人提起
      訴訟及訴請法院裁判解任董事或監察人：(一)為加強公司治
      理機制，外界建議保護機構應該為維護股東權益，對於公
      司經營階層背信掏空或董事、監察人違反善良管理人注意
      義務等情事，進行相關措施，以保障股東權益。(二)……公
      司法第二百條股東訴請法院裁判解任之規定，對公司董事
      或監察人具有一定監督之功能，惟其規定之門檻仍高，且
      依公司法第二百條規定訴請法院裁判解任，須股東會未為
      決議將其解任，而依司法實務見解，應以股東會曾提出解
      任董事提案之事由，而未經股東會決議將其解任為限，是
      如股東會無解任董事之提案，股東亦無從訴請法院裁判解
      任不適任之董事。(三)參考日本商法第二百六十七條及美國
      法精神就股東代位訴訟權並無持股比例之限制，我國股東
      訴請法院裁判解任董事、監察人之持股門檻及程序要件較
      前揭外國法制規定嚴格。為發揮保護機構之股東代表訴訟
      功能及適時解任不適任之董事或監察人，以保障投資人權
      益，爰增訂本條，就具公益色彩之保護機構辦理第十條第
      一項業務，發現有重大損害公司之行為或違反法令或章程
      之重大事項，得不受公司法相關規定限制，而有代表訴訟
      權及訴請法院裁判解任權，俾得充分督促公司管理階層善
      盡忠實義務，以達保護證券投資人權益之目的、發揮保護
      機構之職能。」。可知上開投保法之規定乃舊法及公司法
      所無之創舉，賦與上訴人在發現上市或上櫃公司之董事或
      監察人執行業務，有重大損害公司之行為或違反法令或章
      程之重大事項時，得不受公司法第200條規定之限制，而
      有代表訴訟權及訴請法院裁判解任該董事或監察人之權。
    (三)觀之投保法全文（該法未定有施行法，見本院卷第203頁
      ）、立法理由及98年8月31日公布之「財團法人證券投資
      人及期貨交易人保護中心辦理證券投資人及期貨交易人保
      護法第十條之一訴訟事件處理辦法」，均無另定得溯及適
      用之明文，且因上市或上櫃公司之董事或監察人執行業務
      ，有無重大損害公司之行為或有無違反法令或章程之重大
      事項，涉及實體問題，揆諸前揭說明，仍應適用法律不溯
      及既往之原則，以兼顧交易安全，並符法治國家法之安定
      性及既得權益信賴保護之要求。準此，投保法第10條之1
      規定不得適用於98年8月1日施行前已發生之事件，是上市
      或上櫃公司之董事或監察人執行業務之行為，必須發生於
      98年8月1日後，上訴人始得以該董事或監察人有重大損害
      公司或違反法令或章程之重大事項，依投保法第10條之1
      第1項第2款規定訴請法院裁判解任該董事或監察人之職務
      。
    (四)上訴人雖主張投保法第10條之1規定，並非在公司法第200
      條規定外，另行創設新的權利，其所依據之實體法上權利
      仍為公司法第200條規定，其乃取得法定訴訟擔當地位云
      云，是投保法第10條之1規定僅為其發動代表訴訟及裁判
      解任訴訟之程序性規定，並不涉及變更任何實體法上權利
      義務關係，依程序從新之法理，不適用法律不溯及既往原
      則云云，惟查：
    1.公司法第200條係規定：「董事執行業務，有重大損害公
      司之行為或違反法令或章程之重大事項，股東會未為決議
      將其解任時，得由持有已發行股份總數百分之三以上股份
      之股東，於股東會後三十日內，訴請法院裁判之。」（監
      察人依公司法第227 條規定，亦準用第200條規定，因本
      件未涉及監察人之問題，不另併論），可知持有該公司已
      發行股份總數3%以上股份之股東，因股東會未決議將有重
      大損害該公司或違反法令或章程重大事項之董事予以解任
      ，法律乃賦與該股東在股東會後30日內行使裁判解任權（
      倘該股東於股東會後30日後始向法院提起解任訴訟者，其
      訴仍不合法）。至於投保法第10條之1規定所賦與上訴人
      之裁判解任權，並不以上訴人須持有公司已發行股份總數
      3%以上之股份及股東會未決議解任董事為其要件，亦無提
      起解任訴訟之期間限制（然須在董事或監察人在任期間內
      為之），顯與前揭公司法第200條之裁判解任權有間，核
      已涉及變更行使實體法上解任權之主體，自難投保法第10
      條之1規定僅為依公司法第200條規定所發動代表訴訟及裁
      判解任訴訟之程序性規定，仍應認投保法第10條之1規定
      有法律不溯及既往原則之適用。
    2.又所謂訴訟擔當，乃係訴訟實施權之授與，其前提須以被
      擔當人原有此訴訟上之權利，始得授權擔當人取得是項訴
      訟實施權；法定訴訟擔當則係因原有訴訟實施權者因故未
      為訴訟行為，經法律規定由公益機關承當其訴訟上地位而
      取得訴訟實施權，其前題亦須以被承當人原有此訴訟上之
      權利。本件上訴人係基於投保法第10條之1規定而創設取
      得裁判解任權，並非基於持有東森國際公司已發行股份總
      數3%以上股份之股東所授與之訴訟權能，況且根本無股東
      依公司法第200條規定提起解任訴訟，更遑論法無明定由
      其為公司法第200條所定提起解任訴訟股東之訴訟擔當人
      。尤其上訴人已自認其最多僅持有東森國際公司1,000股
      之股份（見本院卷第9頁反面），以東森國際公司已發股
      份總數1,418,530,680股而言（見原審卷第164頁），上訴
      人顯未達持有東森國際公司已發行股份總數3%以上股份之
      門檻，且其提起本件訴訟已逾公司法第200條所定須於股
      東會後30日內提起解任訴訟之期間，均與公司法第200條
      規定不合，自未取得公司法第200條之股東裁判解任權。
      是上訴人依投保法第10條之1第1項第2款規定提起本件解
      任訴訟，其要件既與公司法第200條有間，難謂上開投保
      法規定之實體法上權利仍為公司法第200條之規定，要無
      所謂法定訴訟擔當可言。是上訴人所稱其投保法第10條之
      1規定源自公司法第200條規定，其乃取得法定訴訟擔當地
      位，故投保法第10條之1規定僅為其發動代表訴訟及裁判
      解任訴訟之程序性規定，不適用法律不溯及既往原則云云
      ，不足以採。
    3.至上訴人所引大法官會議釋字第605號解釋所附曾有田前
      大法官提出之個人協同意見書（見原審卷第281、282頁）
      ，既未被採為解釋文或解釋理由，且上訴人所主張王令麟
      、廖尚文有重大損害東森國際公司及或違反法令、章程之
      重大事項等行為，其時間係發生在90年至96年間，早在投
      保法第10條之1規定生效前2年所發生之事實，顯無跨越該
      規定於98年8月1日施行前後之情形，要與上開協同意見書
      所示案例不同，更非屬所謂「不真正溯及既往」或「法律
      事實之回溯連結」之類型，自難比附援用。另上訴人所提
      「行政院金管會證期局研商增訂保護機構代表訴訟權及裁
      判解任權之立法草案資料文件節錄」、及「新修正證券期
      貨投資人保護法座談會新聞報導」（見原審卷第278、279
      頁，本院卷第17、18頁），並未探討投保法第10條之1有
      無適用法律不溯及既往原則之問題，尤其前者僅為台灣證
      券交易所之意見，後者則為投保法第10條之1規定修正通
      過後之座談會新聞報導，均非政府立法理由或立法者原意
      ，要難採為有利於上訴人之認定。
    (五)上訴人以王令麟、廖尚文於90年至96年分別擔任東森國際
      公司董事長、董事期間，執行業務有重大損害公司之行為
      及違反法令或章程之重大事項，其依投保法第10條之1第1
      項第2款規定，對王令麟、廖尚文取得裁判解任權等節，
      無非以系爭違反證交法刑事一審判決為其論據（見本院卷
      第135頁反面），縱令該刑事判決所認定之犯罪事實為可
      採信，惟因該刑事判決未論及王令麟、廖尚文在98年6月
      19日任職期間以後之事實，而投保法第10條之1規定有法
      律不溯及既往原則之適用，故不得適用於98年8月1日施行
      前已發生之事件，已如前述，則上訴人依投保法第10條之
      1第1項第2款規定，以王令麟、廖尚文於90年至96年間分
      別擔任東森國際公司董事長、董事期間之事實，請求判決
      解任王令麟、廖尚文自98年6月19日起至101年6月18日擔
      任東森國際公司之董事職務，洵屬無據。
六、從而，上訴人依投保法第10條之1第1項第2款規定，請求判
    決王令麟、廖尚文擔任東森國際公司董事職務應予解任，為
    無理由，不應准許。原審為上訴人敗訴之判決，並無不合，
    上訴意旨指摘原判決不當，求予廢棄改判，為無理由，應予
    駁回。又本件事證已臻明確，兩造其餘攻擊防禦方法及所提
    證據，核與本件判決結果不生影響，爰不另一一論述，併予
    敘明。
七、據上論結，本件上訴為無理由，爰判決如主文。
中    華    民    國   100    年    5     月    31    日
                    民事第十七庭
                        審判長法  官  藍文祥
                              法  官  陳麗芬
                              法  官  張競文
正本係照原本作成。
如不服本判決，應於收受送達後20日內向本院提出上訴書狀，其
未表明上訴理由者，應於提出上訴後20日內向本院補提理由書狀
（均須按他造當事人之人數附繕本）上訴時應提出委任律師或具
有律師資格之人之委任狀；委任有律師資格者，另應附具律師資
格證書及釋明委任人與受任人有民事訴訟法第466條之1第1項但
書或第2項（詳附註）所定關係之釋明文書影本。如委任律師提
起上訴者，應一併繳納上訴審裁判費。
中    華    民    國   100    年    6     月    1     日
                             書記官  章大富
附註：
民事訴訟法第466條之1（第1項、第2項）：
對於第二審判決上訴，上訴人應委任律師為訴訟代理人。但上訴
人或其他法定代理人具有律師資格者，不在此限。
上訴人之配偶、三親等內之血親、二親等內之姻親，或上訴人為
法人、中央或地方機關時，其所屬專任人員具有律師資格並經法
院認為適當者，亦得為第三審訴訟代理人。